ACORDAO-COMPLETO-2486560

ACÓRDÃO 4612/2022 ATA 28/2022 - PRIMEIRA CÂMARA

VISTOS, relatados e discutidos estes autos de tomada de contas especial instaurada pela Fundação Nacional de Saúde (Funasa) em desfavor de Domingos Martins da Rocha, em decorrência da não consecução dos objetivos pactuados no Termo de Compromisso TC/PAC 824/2007 (Siafi 633.064) ,
ACORDAM os Ministros do Tribunal de Contas da União, reunidos em sessão de Primeira Câmara, diante das razões expostas pelo relator, em:
9.1. considerar revel Edileide Lopes dos Santos, para todos os efeitos, com fundamento no art. 12, § 3º, da Lei 8.443/1992, dando-se prosseguimento ao processo;
9.2. julgar irregulares as contas de Domingos Martins da Rocha, Edileide Lopes dos Santos e de Arguinel Paixão Souza Pinto, com fundamento nos arts. 1º, inciso I, 16, III, "c", 19 e 23, III, da Lei 8.443/1992, e condená-los, em regime de solidariedade, ao pagamento das quantias a seguir especificadas, com a fixação do prazo de quinze dias, a contar da notificação, para que comprovem, perante o Tribunal (art. 214, inciso III, alínea "a", do Regimento Interno do TCU) , o recolhimento das dívidas à Fundação Nacional de Saúde, atualizadas monetariamente e acrescidas dos juros de mora, calculados a partir das datas discriminadas, até a data do recolhimento, na forma prevista na legislação em vigor;
	DATA DA OCORRÊNCIA
	VALOR ORIGINAL (R$) 
	TIPO 

	28/12/2009
	                    340.000,00 
	Débito

	16/04/2010
	                    680.000,00 
	Débito

	26/10/2010
	                    170.000,00 
	Débito

	29/03/2011
	                    510.000,00 
	Débito

	04/08/2014
	                      21.466,35 
	Crédito

	05/08/2014
	                               8,22 
	Crédito

	12/08/2014
	                               0,01 
	Crédito

9.3. aplicar a Domingos Martins da Rocha, Edileide Lopes dos Santos e Arguinel Paixão Souza Pinto a multa individual prevista no artigo 57 da Lei 8.443/1992, no valor de R$ 1.000.000,00 (um milhão de reais) , fixando-lhes o prazo de 15 (quinze) dias, a contar das notificações, para que comprovem, perante o Tribunal (art. 214, inciso III, alínea "a", do Regimento Interno) , o recolhimento das dívidas ao Tesouro Nacional, atualizadas monetariamente desde a data do presente acórdão até a do efetivo recolhimento, se forem pagas após o vencimento, na forma da legislação em vigor;
9.4. autorizar, desde logo, a cobrança judicial das dívidas, caso não atendidas as notificações, na forma do disposto no art. 28, inciso II, da Lei 8.443/1992;
9.5. dar ciência do presente acórdão à Funasa e aos responsáveis;
9.6. encaminhar cópia desta deliberação ao Procurador-Chefe da Procuradoria da República no Estado de Minas Gerais, nos termos do art. 16, § 3º, da Lei 8.443/1992 c/c o art. 209, § 7º, do Regimento Interno do TCU, para adoção das medidas que entender cabíveis.

TOMADA DE CONTAS ESPECIAL. Convênio n. 0824/2007(Siafi 633064), firmado entre a Fundação Nacioanal de Saúde-Funasa e o Município de Pintópolis-MG

Primeira Câmara

Prefeitura Municipal de Pintópolis - MG.

3. Interessados/Responsáveis:
3.1. Interessado: Fundação Nacional de Saúde (26.989.350/0001-16).
3.2. Responsáveis: Arguinel Paixao Souza Pinto (XXX.631.666-XX); Domingos Martins da Rocha (XXX.307.226-XX); Edileide Lopes dos Santos (XXX.555.426-XX).

13.1. Ministros presentes: Benjamin Zymler (na Presidência), Walton Alencar Rodrigues (Relator), Vital do Rêgo e Jorge Oliveira.
13.2. Ministros-Substitutos presentes: Augusto Sherman Cavalcanti e Weder de Oliveira.

ACORDAO-COMPLETO-2575653

Acórdão de Relação 1437/2023 - Primeira Câmara

Acórdão de Relação

WALTON ALENCAR RODRIGUES

Transcrevo, a seguir, instrução do Auditor (peça 83) , que contou com a anuência do corpo diretivo da unidade técnica (peças 84-85) :
Trata-se de tomada de contas especial (TCE) instaurada pela Fundação Nacional de Saúde (Funasa) , em desfavor do Sr. Domingos Martins da Rocha (CPF XXX.307.226-XX) , ex-prefeito de Pintópolis/MG (gestão 2009-2012) , em razão da não consecução dos objetivos pactuados no Termo de Compromisso TC/PAC 824/2007 (Siafi 633.064) . 
HISTÓRICO 
2.	O convênio foi celebrado em 31/12/2007, entre a Funasa e aquela municipalidade (peça 1, p. 45-47) , tendo por objeto a implementação de sistema de esgotamento sanitário, conforme o Plano de Trabalho (peça 1, p. 13-15) , com vigência estipulada para o período de 31/12/2007 a 31/3/2012, (peça 2, p. 12) . 
3.	Foram previstos R$ 1.754.957,34, sendo R$ 1.700.000,00 a serem transferidos pela Funasa e R$ 54.957,34 de contrapartida do município. 	Os recursos federais foram repassados integralmente em 4 parcelas, mediante quatro ordens bancárias (peça 1, p. 213, 287 e 327; peça 2, p. 160; peça 4, p. 4, 11, 27 e 42) .
4.	Notificado, o responsável apresentou defesa que não foi acatada pela Funasa e não recolheu a quantia que lhe foi solicitada (peça 2, p. 284/285; 288 e 335/337) .
5.		Esta TCE decorre de auditoria de conformidade do TCU junto àquele município (TC Processo 029.381/2011-8) . Dentre outros acórdãos, verificou-se nessa ação fiscalizatória que a Funasa apoiou, por meio do ajuste em comento, a implantação de um novo sistema de esgotamento sanitário, que viabilizaria a cobertura de mais 49% da sede municipal. Especificamente, o aludido acordo contempla a execução de rede coletora, estação elevatória, estação de tratamento de esgoto - ETE, emissário e ligações domiciliares. Quando da visita da equipe de auditoria (em 17/10/2011) , o contrato de tal empreendimento encontrava-se com execução financeira de 99,5% e as obras civis haviam sido finalizadas recentemente, apresentando-se em bom estado de preservação. Entretanto, o objeto pactuado não estava em uso, tampouco sua pronta utilização estava assegurada até o término da vigência desse acordo, então previsto para 31/12/2011. 
6.		No referido relatório, concluiu-se ademais que, caso fosse irreversível tal situação, estaria configurada a hipótese de não atingimento dos objetivos pactuados, o que exigiria a devolução das verbas transferidas. Diante desse contexto, o Tribunal, de início, fixou prazo para que a Funasa se manifestasse conclusivamente acerca do eventual saneamento das ocorrências relatadas, bem assim sobre o alcance dos objetivos pactuados (Acórdão 841/2012, reiterado pelo Acórdão 4048/2013-TCU-Primeira Câmara (peça 4, p. 63-64 e 66-67, respectivamente) . Posteriormente, tendo em vista o não saneamento das situações causadoras de dano ao erário, o Tribunal determinou a instauração da respectiva TCE (Acórdão 1720/2014-TCU-Plenário, item 9.5.1 - peça 7, p. 1-2) .
7.		No âmbito da Funasa, o Parecer Técnico Final, de 8/9/2013 (peça 2, p. 142 - 146) , em linha com as pendências levantadas pela auditoria do TCU, considerou que o objetivo do convênio não foi alcançado. Ao detalhar os motivos dessa situação (item 2 daquele relatório) , assim se manifestou: a conexão para o fornecimento de energia elétrica na elevatória não foi executada; os quadros de comando elétrico não estavam assentados; a não entrada em carga da Elevatória de Esgoto impede adução do efluente à ETE; a ETE não recebe o efluente; nada se pode dizer pela inspeção realizada sobre as demais partes do sistema, visto que o mesmo não entrou em carga.
8.	Por sua vez, o Parecer Financeiro 327/2014, de 23/10/2014 (peça 2, p. 292-294) , além de fundamentar o débito do valor total repassado por conta de 0% de alcance dos objetivos pactuados, também indica a execução parcial do objeto de 92%. Quando da elaboração do Relatório final do Tomador de Contas 47/2014, a execução parcial do objeto não foi considerada irregularidade relevante para a instauração da TCE ou imputação do débito total (itens III.5, V.7 e VIII.10 - peça 2, p. 341-351) . No presente contexto, entendeu-se acertada tal decisão, pois o não atingimento dos objetivos representa a ocorrência crucial não saneada, que gera o débito integral dos recursos, ante a impossibilidade de utilidade das obras efetivadas. 
9.	Em instrução preliminar (peças 8 e 9) , foi proposta a citação do Sr. Domingos Martins da Rocha, no valor original de R$ 1.678.525,42, já deduzidas as devoluções aos cofres públicos, no montante de R$ 21.474,58 (peça 2, p. 212-216, 228- 230 e 296) , devido à não comprovação da boa e regular aplicação dos recursos transferidos, em razão do não atingimento injustificado dos objetivos do ajuste, uma vez que o sistema de esgotamento sanitário objeto do referido acordo não entrou em  funcionamento, em decorrência de serviços complementares essenciais que nunca foram realizados, quais sejam:
	a) instalação elétrica na estação elevatória, bem como na estação de tratamento de esgoto ETE, ligando-se essas unidades à rede pública, a fim de viabilizar o funcionamento de seus equipamentos. A conexão para o fornecimento de energia elétrica na elevatória não foi executada. Os quadros de comando elétrico não foram assentados. A não entrada em carga da Elevatória de Esgoto impede adução do efluente à ETE; e
	b) ligações domiciliares, visto que as executadas chegavam somente até às calçadas, não adentrando o terreno particular para se unir à eventual rede interna e escoar o esgoto.
10.		Regularmente citado (peça 10) , o Sr. Domingos Martins da Rocha apresentou defesa (peça 12) , cujos argumentos foram analisados pela Secex-MG, que, em face da análise promovida, propôs que as alegações de defesa apresentadas fossem rejeitadas, uma vez que não foram suficientes para sanear o não atingimento injustificado dos objetivos do ajuste em tela, e que as contas fossem julgadas irregulares, procedendo-se à condenação em débito do responsável e à aplicação da multa prevista no art. 57 da Lei 8.443/1992 (peça 13) .
11.		Entretanto, o Ministério Público junto ao TCU discordou do posicionamento. Segundo ele, a ausência da instalação elétrica para a ligação dos equipamentos não constitui motivo para a condenação do ex-prefeito ao pagamento de débito integral, uma vez que os elementos da obra já concluídos levam a crer, a seu ver, que não é absurda a hipótese de que, em face da incidência dos diversos controles locais (administrativo, político, social, judicial e até eleitoral) , o sistema de saneamento básico venha a ser aproveitado futuramente. Sendo assim, o objeto efetivamente executado, embora não corresponda exatamente ao que foi previsto no plano de trabalho, pode ser tomado como fator indutor do tratamento dos efluentes de esgoto, o que significa o cumprimento dos objetivos do convênio, ainda que não da forma avençada. Assim, considerou ausentes os pressupostos de constituição e desenvolvimento válido e regular desta TCE e propôs seu arquivamento (peça 16) .
12.		Já o Exmo. Ministro Relator registrou que os documentos acostados aos autos não permitem que este Tribunal opte, com a devida segurança, por nenhuma das propostas ora analisadas.  Por um lado, não se pode olvidar que a condenação do ex-Prefeito ao pagamento da integralidade dos valores recebidos poderia representar claro enriquecimento indevido da administração pública, visto que atestada a execução de mais de 90% dos serviços previstos no convênio e não restou descartada a possibilidade de grande parte desses serviços ser utilizada para os fins colimados pela Funasa e em proveito da municipalidade. Por outro, ao arquivar o processo, em virtude da insuficiência de elementos que permitam a sua continuidade, esta Corte de Contas estaria descurando-se do seu dever de responsabilização dos agentes públicos causadores de dano ao erário, caso fique demonstrado o desperdício dos recursos descentralizados pela Funasa (peça 18) . 
13.	Com efeito, foi exarado o Acórdão 718/2017-TCU-Primeira Câmara, relatado pelo Ministro Walton Alencar Rodrigues (peça 17) , no qual o TCU determinou à Funasa que se manifestasse em conjunto com o Município de Pintópolis/MG acerca do interesse no aproveitamento dos serviços executados com os recursos do Termo de Compromisso TC 824/2007, informando as medidas efetivamente adotadas nesse sentido. 
14.	A Funasa encaminhou documentos (peças 22-24) que foram analisados pela então Secex-MG (peça 26) . Na ocasião, constatou-se, face aos documentos apresentados, a possibilidade de se colocar em funcionamento as obras realizadas, com pequenas intervenções por parte do município, situação essa que, se efetivamente realizada, permitiria considerar a extinção do prejuízo ao erário referente aos recursos transferidos. Destacou-se, ainda, que o atual prefeito municipal se mostrou favorável a realizar as intervenções necessárias para colocar as obras em funcionamento. Assim, considerando a importância do funcionamento das obras para o município de Pintópolis/MG e a manifestação favorável do atual prefeito pela realização das obras pendentes, propôs-se a fixação do prazo de 180 dias para que o referido município realizasse as providências necessárias para colocar em funcionamento as obras do Termo de Compromisso TC/PAC 824/2007 (Siafi 633.064) e informasse a este Tribunal a conclusão das mesmas. Também o sobrestamento do julgamento destas contas, até que fossem realizadas as providências citadas, uma vez o desfecho das obras pactuadas poderia afetar o mérito destas contas (peça 26) .
15.	Com anuência do corpo dirigente daquela unidade técnica e a manifestação favorável do MPTCU (peças 28-29) , o Tribunal, por meio do Acórdão 229/2018-TCU-Primeira Câmara, relatado pelo Ministro Walton Alencar Rodrigues (peça 30) , fixou o prazo de 180 dias para que o município de Pintópolis/MG comunicasse à Funasa as medidas adotadas com vistas ao funcionamento das obras do ajuste em tela e sobrestou o julgamento da tomada de contas especial instaurada. Também determinou à Funasa que, após o encaminhamento das informações pertinentes daquele município, manifestasse quanto ao efetivo aproveitamento das obras realizadas, para a finalidade definida no termo da avença.
16.	O município foi notificado, na pessoa do seu prefeito municipal Sr. Edileide Lopes dos Santos, por meio do Ofício 0179/2018-TCU/SECEX-MG, de 6/2/2018 (peças 32 e 34-36) . A Funasa foi notificada, na pessoa do seu Superintendente Estadual em Minas Gerais, por meio do Ofício 0180/2018-TCU/SECEX-MG, de 6/2/2018 (peças 31 e 33) . 
17.	Já no âmbito da Secex-TCE, em virtude da análise contida na instrução precedente (peça 43) , foi verificado o seguinte: 1º) a determinação direcionada ao município não foi cumprida; 2º) a Funasa informou que o município, na pessoa do atual gestor, foi notificado para que adotasse todas as medidas necessárias e cabíveis no sentido de colocar em operação as metas/fases do ajuste e, consequentemente, o próprio Sistema em funcionamento pleno, mas que não foram adotadas as medidas complementares ao pleno funcionamento do Sistema de Esgotamento Sanitário, mesmo após várias tentativas frustradas de contato com o atual prefeito; 3º) a citação solidária dos gestores municipais sucessores, Arguinel Paixão Souza Pinto e Edileide Lopes dos Santos, pelo referido débito, juntamente com o ex-prefeito arrolado nestes autos, era necessária, porquanto como sucessores na gestão municipal não adotaram providências visando a regularização das pendências para finalização e funcionalidade do objeto daquele ajuste; 4º) não havia mais razão para manter o sobrestamento dos autos; 5º) o responsável já citado nestes autos deveria ser informado acerca daquela citação solidária, para que, querendo, apresentasse eventuais novas alegações de defesa.
ANÁLISE DOS PRESSUPOSTOS DE PROCEDIBILIDADE DA IN/TCU 71/2012
Avaliação de Viabilidade do Exercício do Contraditório e Ampla Defesa
18.	Verifica-se que não houve o transcurso de mais de dez anos desde o fato gerador sem que tenha havido a notificação dos responsáveis pela autoridade administrativa federal competente (art. 6º, inciso II, c/c art. 19 da IN/TCU 71/2012, modificada pela IN/TCU 76/2016) , uma vez que a irregularidade sancionada ocorreu em dezembro/2012 (término da vigência do contrato de repasse e, até aquele momento, poderia ter dado continuidade à obra, tornando-a funcional) , e a notificação dos responsáveis ocorreu em novembro/2015 (peça 11) , para o responsável Domingos Martins da Rocha (CPF XXX.307.226-XX) , em outubro/2019 (peça 58) , para o responsável Arguinel Paixão Souza Pinto (XXX.631.666-XX) , e em dezembro/2020 (peça 79) , para o responsável Edileide Lopes dos Santos (XXX.555.426-XX) .
Valor de Constituição da TCE 	
19.	Verifica-se, ainda, que o valor atualizado do débito apurado (sem juros) em 1º/7/2017 é superior a R$ 100.000,00, na forma estabelecida conforme os arts. 6º, inciso I, e 19 da IN/TCU 71/2012, modificada pela IN/TCU 76/2016.
OUTROS PROCESSOS/DÉBITOS NOS SISTEMAS DO TCU COM OS MESMOS RESPONSÁVEIS
20.		Informa-se que não foi encontrado processo de TCE com débito em aberto no Tribunal com os mesmos responsáveis.
21.		A tomada de contas especial está, assim, devidamente constituída e em condição de ser instruída.
EXAME TÉCNICO
22.	O TCU levantou o sobrestamento dos autos e anuiu à citação dos responsáveis, conforme o dispositivo do Acórdão 7629/2019-TCU-Primeira Câmara, relatado pelo Ministro Walton Alencar Rodrigues (peça 46) .
23.	Na instrução precedente (peça 43) , houve a delimitação da responsabilidade pela ocorrência de dano apurado nestas contas, envolvendo a apuração dos fatos, a identificação dos responsáveis arrolados nestes autos, e a quantificação do dano ao erário, dando ensejo à proposta de citação deles, que teve a anuência do corpo dirigente da unidade técnica (peças 44-45) , e foi realizada nos seguintes termos:
	Qualificação dos responsáveis: 
	a) Arguinel Paixão Souza Pinto (XXX.631.666-XX) , então Prefeito de Pintópolis/MG, gestão 2013-2016;
	b) Edileide Lopes dos Santos (XXX.555.426-XX) , Prefeito de Pintópolis/MG, gestão 2017-2020;
	Irregularidade:  ausência de funcionalidade do objeto sem aproveitamento útil da parcela executada, por motivo de inexecução parcial do objeto do Termo de Compromisso TC/PAC 0824/2007 (Siafi 633.064) , conforme constatado em auditoria deste Tribunal, objeto do processo TC Processo 029.381/2011-8, bem como no Parecer Técnico Final da Funasa, de 8 de setembro de 2013, e no Parecer Financeiro 327/2014, de 23 de outubro de 2014, uma vez que o sistema de esgotamento sanitário objeto do referido acordo não entrou em funcionamento em decorrência de serviços complementares essenciais que nunca foram realizados, quais sejam: 
a) instalação elétrica na estação elevatória, bem como na estação de tratamento de esgoto ETE, ligando-se essas unidades à rede pública, a fim de viabilizar o funcionamento de seus equipamentos. A conexão para o fornecimento de energia elétrica na elevatória não foi executada. Os quadros de comando elétrico não foram assentados. A não entrada em carga da Elevatória de Esgoto impede adução do efluente a ETE; e 
b) ligações domiciliares, visto que as executadas chegavam somente até as calçadas, não adentrando o terreno particular para se unir à eventual rede interna e escoar o esgoto.
	Conduta: deixar de adotar, como sucessor na gestão municipal de Pintópolis/MG, providências necessárias visando à regularização das pendências para finalização e funcionalidade do objeto do Termo de Compromisso TC/PAC 0824/2007 (Siafi 633.064) , restando imprestável a parcela executada, seja por ter ficado a obra inacabada, seja porque os serviços executados não foram suficientes para obter o atingimento dos objetivos acordados;
	Nexo de causalidade: a ausência das providências necessárias à conclusão de obra ou dos serviços pactuados objeto do Termo de Compromisso TC/PAC 0824/2007 (Siafi 633.064) resultou na impossibilidade de aproveitamento da parcela executada, e, consequentemente, em prejuízo ao erário correspondente ao valor integral repassado.
24.		Também houve a notificação do Sr. Domingos Martins da Rocha (CPF XXX.307.226-XX) que os senhores Arguinel Paixão Souza Pinto (XXX.631.666-XX) e Edileide Lopes dos Santos (XXX.555.426-XX) estavam sendo arrolados como responsáveis solidários pelo débito consignado neste processo, para que, querendo, apresentasse eventuais novas alegações de defesa.
25.	Devidamente citado, Arguinel constituiu procurador neste processo e apresentou o expediente denominado de "recurso" (peça 61) , referenciando o Acórdão 718/2017-TCU-Primeira Câmara (Peça 17) . 
26.	Após o exame a cargo da Serur (peças 63-65) , o Ministro-Relator, por meio de Despacho (peça 67) , assim se pronunciou:
Tendo em vista que, nos termos do artigo 279 do RI/TCU, ressalvada a hipótese de embargos de declaração, não cabe recurso de decisão que rejeitar alegações de defesa, converter processo em tomada de contas especial ou determinar sua instauração, ou ainda que determinar a realização de citação, audiência, diligência ou fiscalização, conheço do expediente como mera petição, com o aproveitamento da documentação apresentada como defesa, se possível, sem prejuízo da realização das citações. 
Retorno os autos à Secretaria de Controle Externo de Tomada de Contas Especial para dar ciência deste despacho a Arguinel Paixão Souza Pinto deste despacho e continuar a instrução do feito. (Grifos acrescidos) 
27.	O responsável Arguinel, por meio de sua procuradora constituída, foi notificado desse despacho (peças 68-70) . 
28.	Conforme Despachos de Conclusão das Comunicações Processuais (peças 71 e 80-81) , as providências inerentes às comunicações processuais foram concluídas. 
29.	Os responsáveis Domingos Martins da Rocha (CPF XXX.307.226-XX) e Edileide Lopes dos Santos (XXX.555.426-XX) não se manifestaram, enquanto Arguinel Paixão Souza Pinto (XXX.631.666-XX) apresentou o já mencionado expediente denominado de "recurso" (peça 61) , que foi conhecido pelo Relator como mera petição. Entende-se que a argumentação contida no expediente, embora sucinta e desprovida de elementos probantes, conforme relatado adiante nesta instrução, deva ser analisada como resposta à sua citação, porquanto se presta a refutar a irregularidade imputada ao responsável, razão pela qual o aproveitamento da documentação apresentada como defesa fez-se necessário. 
30.	Como visto, Edileide não apresentou defesa neste processo, mas Domingos, em que pese não tenha apresentado novas alegações de defesa, após ter sido notificado da solidariedade pelo débito com os demais responsáveis, já tinha anteriormente apresentado defesa (peça 12) , cujos argumentos foram analisados pela então Secex-MG, que propôs que as alegações de defesa apresentadas fossem  rejeitadas, com condenação em débito do responsável e à aplicação da multa prevista no art. 57 da Lei 8.443/1992 (peça 13) . Incorpora-se, portanto, nesta instrução, a análise e a respectiva proposta de encaminhamento outrora realizada. Transcrevem-se, a seguir, trechos da análise realizada em relação ao responsável Domingos Martins da Rocha:
18. Verifica-se que a execução do objeto não foi suficiente para colocar as obras em efetivo funcionamento e atingir os objetivos pactuados, conforme se depreende dos relatórios elaborados por equipe de auditoria deste Tribunal.
19. (...) tal conclusão foi ratificada pela Funasa, pois o Parecer Técnico Final, de 8 de setembro de 2013 (peça 2, p. 142 - 146) , em linha com as pendências levantadas pela auditoria do TCU, também considerou que o objetivo do convênio não foi alcançado.
20.	 Os argumentos de defesa apresentados pelo responsável de que cumpriu o plano de trabalho na íntegra não são suficientes para refutar essas constatações da Funasa e da equipe de auditoria desse Tribunal, uma vez que o mesmo não apresentou comprovação do efetivo funcionamento das obras durante o período de seu mandato apresentando apenas argumentos sem documentações comprobatórias. (Não apresentou quaisquer documentos referentes às responsabilidades que, segundo ele, seriam das concessionárias Copasa e Cemig) . 
21.	 Não bastava ao responsável realizar as obras, mas também deveria colocá-las em funcionamento, de modo a justificar a utilização de recursos públicos federais e trazer benefícios aos munícipes. Cabe destacar que a vigência do convênio encerrou em 31/3/2012 (peça 2, p. 12) , tendo seu mandato se prologado até 31/12/2012. Assim caberia a ele o cumprimento do pactuado no convênio, inclusive interagindo com a Cemig e/ou a Copasa, ainda durante o seu mandato, para que essas empresas realizassem os serviços necessários, já que teve tempo suficiente para isso, de modo a atingir o efetivo funcionamento das obras realizadas, e em consequência o objetivo pactuado.
22.	 Embora não haja indícios da ocorrência de dolo por parte do responsável, cabe destacar que a eventual inexistência de dolo, não desconstitui a responsabilidade do defendente, uma vez que trata de responsabilidade objetiva do gestor, fundamentada na incidência de hipóteses legais objetivas, que não apresentam nenhum pressuposto de má-fé, locupletamento ou desfalque.
 (...) 
23.	Em geral, a responsabilização do gestor pela inexecução deve ser apenas pelo valor correspondente à fração não concretizada do objeto. Entretanto, quando o objeto é executado, mas é impossível seu aproveitamento, como na presente situação, deve o gestor ser responsabilizado pelo valor total dos recursos repassados.
24.	 Pelo que se observa no Relatório de Auditoria, não se verifica a possibilidade de aproveitamento do que foi executado, salvo se realizadas obras adicionais para conclusão posterior do objeto avençado. As obras realizadas não produzem nenhum benefício para a população. Não se pode extrair daquilo que foi executado os benefícios previstos originalmente no convênio.
25.	 Houve, portanto, completo desperdício de dinheiro público, o qual deve ser integralmente devolvido aos cofres federais. Nesse sentido é a jurisprudência do TCU (Acórdão 425/2010-TCU-Primeira Câmara, 1.229/2010-TCU-2ª Câmara, 903/2008-TCU-2ª Câmara, 968/2008-TCU-Plenário, 1.017/2008-TCU-2ª Câmara e 2.856/2008-TCU-2ª Câmara) .
Da validade da notificação
31.	Regularmente citados, um dos responsáveis arrolados nestes autos não apresentou defesa, permanecendo silente. 
32.	Neste aspecto, cumpre tecer breves considerações sobre a forma como são realizadas as comunicações processuais no TCU. A esse respeito, destacam-se o art. 179, do Regimento Interno do TCU (Resolução 155, de 4/12/2002) , e o art. 4º, inciso III, § 1º, da Resolução TCU 170, de 30 de junho de 2004, in verbis:
Art. 179. A citação, a audiência ou a notificação, bem como a comunicação de diligência, far-se-ão: 
I - mediante ciência da parte, efetivada por servidor designado, por meio eletrônico, fac-símile, telegrama ou qualquer outra forma, desde que fique confirmada inequivocamente a entrega da comunicação ao destinatário; 
II - mediante carta registrada, com aviso de recebimento que comprove a entrega no endereço do destinatário; 
III - por edital publicado no Diário Oficial da União, quando o seu destinatário não for localizado (...) 
Art. 3º As comunicações serão dirigidas ao responsável, ou ao interessado, ou ao dirigente de órgão ou entidade, ou ao representante legal ou ao procurador constituído nos autos, com poderes expressos no mandato para esse fim, por meio de: 
I - correio eletrônico, fac-símile ou telegrama; 
II - servidor designado; 
III - carta registrada, com aviso de recebimento; 
IV - edital publicado no Diário Oficial da União, quando o seu destinatário não for localizado, nas hipóteses em que seja necessário o exercício de defesa". 
Art. 4º. Consideram-se entregues as comunicações: 
I - efetivadas conforme disposto nos incisos I e II do artigo anterior, mediante confirmação da ciência do destinatário; 
II - realizadas na forma prevista no inciso III do artigo anterior, com o retorno do aviso de recebimento, entregue comprovadamente no endereço do destinatário; 
III - na data de publicação do edital no Diário Oficial da União, quando realizadas na forma prevista no inciso IV do artigo anterior. 
§ 1º O endereço do destinatário deverá ser previamente confirmado mediante consulta aos sistemas disponíveis ao Tribunal ou a outros meios de informação, a qual deverá ser juntada ao respectivo processo. (...) (Grifos acrescidos) 
33.	Bem se vê, portanto, que a validade da citação via postal não depende de que o aviso de recebimento seja assinado pelo próprio destinatário da comunicação, o que dispensa, no caso em tela, a entrega do AR em "mãos próprias". A exigência da norma é no sentido de o Tribunal verificar se a correspondência foi entregue no endereço correto, residindo aqui a necessidade de certeza inequívoca. 
34.	Não é outra a orientação da jurisprudência do TCU, conforme se verifica dos julgados a seguir transcritos:
São válidas as comunicações processuais entregues, mediante carta registrada, no endereço correto do responsável, não havendo necessidade de que o recebimento seja feito por ele próprio (Acórdão 3648/2013-TCU-Segunda Câmara, Relator Ministro JOSÉ JORGE) ;
É prescindível a entrega pessoal das comunicações pelo TCU, razão pela qual não há necessidade de que o aviso de recebimento seja assinado pelo próprio destinatário. Entregandose a correspondência no endereço correto do destinatário, presume-se o recebimento da citação. (Acórdão 1019/2008-TCU-Plenário, Relator Ministro BENJAMIN ZYMLER) ;
As comunicações do TCU, inclusive as citações, deverão ser realizadas mediante Aviso de Recebimento - AR, via Empresa Brasileira de Correios e Telégrafos, bastando para sua validade que se demonstre que a correspondência foi entregue no endereço correto. (Acórdão 1526/2007-TCU-Plenário, Relator Ministro AROLDO CEDRAZ) .
35.	A validade do critério de comunicação processual do TCU foi referendada pelo Supremo Tribunal Federal, nos termos do julgamento do MS-AgR 25.816/DF, por meio do qual se afirmou a desnecessidade da ciência pessoal do interessado, entendendo-se suficiente a comprovação da entrega do "AR" no endereço do destinatário:
Ementa: agravo regimental. Mandado de segurança. Desnecessidade de intimação pessoal das decisões do tribunal de contas da união. art. 179 do regimento interno do TCU. Intimação do ato impugnado por carta registrada, iniciado o prazo do art. 18 da lei nº 1.533/51 da data constante do aviso de recebimento. Decadência reconhecida. Agravo improvido.
O envio de carta registrada com aviso de recebimento está expressamente enumerado entre os meios de comunicação de que dispõe o Tribunal de Contas da União para proceder às suas intimações.
O inciso II do art. 179 do Regimento Interno do TCU é claro ao exigir apenas a comprovação da entrega no endereço do destinatário, bastando o aviso de recebimento simples. 
36.	Quando não localizado o destinatário, a comunicação se dá por edital, como visto anteriormente. Tal notificação é procedimento excepcional, e somente deve ser adotada quando a pessoa se encontra em lugar desconhecido e incerto, conforme se verifica dos enunciados contidos nos julgados do TCU a seguir transcritos:
Não existe ordem de preferência entre as modalidades de comunicações processuais previstas no art. 3º da Resolução-TCU 170/2004, nem a exigência de uso de mais de um dos meios lá relacionados. Somente para o caso de citação por edital é exigida, como condição para a sua realização, a não localização do destinatário por uma das demais formas listadas no dispositivo (Acórdão 596/2019-TCU-Segunda Câmara, Relator Ministro Marcos Bemquerer) ;
Antes de promover a citação por edital, o TCU, para assegurar a ampla defesa, deve buscar ao máximo outros meios possíveis para localizar e citar o responsável, nos limites da razoabilidade, a exemplo das medidas previstas no art. 6.º, inciso II, da Resolução-TCU 170/2004, fazendo juntar aos autos documentação ou informação comprobatória dos diferentes meios experimentados que restaram frustrados, como também da impossibilidade em localizá-lo, demonstrando, quando for o caso, que ele está em lugar ignorado, incerto ou inacessível, procedimento que deve ser adotado mesmo quando for lançada pelos Correios a informação "não procurado" no cartão de aviso de recebimento da comunicação processual remetida ao responsável (Acórdão 2181/2021-TCU-Segunda Câmara, Relator Ministro Marcos Bemquerer) .
Da revelia do responsável Edileide Lopes dos Santos  
37.	No presente caso, a citação do responsável se deu por meio do Edital 1997/2020-Secomp-4, publicado no Diário Oficial da União em 30/12/2020 (peças 77 e 79) , devido ao insucesso de realizar a citação por outros meios. Houve tentativas frustradas de sua citação por meio de ofícios enviados para endereços do responsável, obtidos em pesquisa na Base de Dados da Receita Federal do Brasil, TSE, Renach e outras bases de dados dos sistemas corporativos do TCU (Ofícios: peças 54 e 73; avisos de recebimento: peças 57, 74 e 76; pesquisas: peças 48, 72 e 75) .
38.	Em consonância com os normativos do TCU, cujos dispositivos foram destacados anteriormente, consideram-se entregues as comunicações na data de publicação do edital no Diário Oficial da União, o que ocorreu em 30/12/2020. 
39.	Nos processos do TCU, a revelia não leva à presunção de que seriam verdadeiras todas as imputações levantadas contra o responsável, diferentemente do que ocorre no processo civil, em que a revelia do réu opera a presunção da verdade dos fatos narrados pelo autor (Acórdão 1009/2018-TCU-Plenário, Relator: Bruno Dantas; 2369/2013 - TCU - Plenário, Relator: Benjamin Zymler e 2449/2013 - TCU - Plenário, Relator: Benjamin Zymler) . Dessa forma, a avaliação da responsabilidade do agente não pode prescindir da prova existente no processo ou para ele carreada. 
40.	Ao não apresentar sua defesa, o responsável deixou de produzir prova da regular aplicação dos recursos sob sua responsabilidade, em afronta às normas que impõem aos gestores públicos a obrigação legal de, sempre que demandados pelos órgãos de controle, apresentar os documentos que demonstrem a correta utilização das verbas públicas, a exemplo do contido no art. 93 do Decreto-Lei 200/1967: "Quem quer que utilize dinheiros públicos terá de justificar seu bom e regular emprego na conformidade das leis, regulamentos e normas emanadas das autoridades administrativas competentes.".
41.	Mesmo as alegações de defesa não sendo apresentadas, considerando o princípio da verdade real que rege esta Corte, procurou-se buscar, em manifestações do responsável na fase interna desta Tomada de Contas Especial, se havia algum argumento que pudesse ser aproveitado a seu favor. Contudo, tal providência mostrou-se infrutífera.
42.	Em se tratando de processo em que a parte interessada não se manifestou acerca das irregularidades imputadas, não há elementos para que se possa efetivamente aferir e reconhecer a ocorrência de boa-fé na conduta do responsável, podendo este Tribunal, desde logo, proferir o julgamento de mérito pela irregularidade das contas, conforme os termos dos §§ 2º e 6º do art. 202 do Regimento Interno do TCU. 
43.	Esse entendimento está amparado nos Acórdão 2064/2011-TCU-Primeira Câmara (relator: Ubiratan Aguiar) , 6.182/2011-TCU-1ª Câmara (relator: Weber de Oliveira) , 4.072/2010-TCU-1ª Câmara (Relator: Valmir Campelo) , 1.189/2009-TCU-1ª Câmara (Relator: Marcos Bemquerer) , 731/2008-TCU-Plenário (Relator: Aroldo Cedraz) .
44.	Dessa forma, o responsável Edileide Lopes dos Santos (XXX.555.426-XX) deve ser considerado revel, nos termos do art. 12, §3º, da Lei 8.443/1992, devendo as suas contas serem julgadas irregulares, condenando-o ao débito apurado e aplicando-lhe a multa prevista no art. 57 da Lei 8.443/1992.
Da defesa do responsável Arguinel Paixão Souza Pinto  
45.	O responsável apresentou em sua defesa arrazoado cujos argumentos foram sucintos e desprovidos de elementos probantes. Alegou ausência de provas e que o defendente só pode responder pelos seus atos, não tendo praticou irregularidade objeto da citação, pois os indícios de irregularidades foram praticados por terceiros e não durante a sua administração. Dessa forma, ele não pode responder por atos desleais praticados por terceiros, levando em consideração que não é de sua responsabilidade o controle de lealdade e de falar a verdade de atos pertinentes e ditos por terceiros. Requer o acolhimento da defesa, com a improcedência deste feito, e, caso o entendimento não seja esse, que lhe seja fixada multa com razoabilidade e proporcionalidade.
46.	Conforme discorrido na instrução precedente (peça 43) , em virtude da resposta da Funasa à demanda do TCU para que o órgão realizasse levantamentos para o saneamento deste feito, constatou-se, face aos documentos apresentados, a possibilidade de se colocar em funcionamento as obras realizadas, com pequenas intervenções por parte do município, situação essa que, se efetivamente realizada, permitiria considerar a extinção do prejuízo ao erário referente aos recursos transferidos. Destacou-se, ainda, que o prefeito municipal em exercício naquela ocasião - que era o Sr. Edileide - mostrou favorável a realizar as intervenções necessárias para colocar as obras em funcionamento. Todavia, aquele responsável não se manifestou acerca da determinação ao município para que realizasse as providências necessárias para colocar em funcionamento as obras do Termo de Compromisso TC/PAC 824/2007 (Siafi 633.064) e informasse a este Tribunal a conclusão das mesmas. Para o deslinde dessa análise, transcrevem-se os seguintes trechos daquela instrução:
21. Os fatos retratados dão conta de que, transcorridos quase sete anos desde a constatação do não atingimento dos objetivos conveniados (de 2012 a 2018) , não houve o saneamento das pendências levantadas, o que gera o débito integral dos recursos, ante a impossibilidade de utilidade das obras efetivadas. Com efeito, também não foram trazidos quaisquer elementos concretos que indique tenha ou estejam sendo adotadas medidas visando concluir o objeto e o colocar em funcionamento.
22. Ou seja, não houve comprovação da boa e regular aplicação dos recursos transferidos, em razão do não atingimento injustificado dos objetivos do ajuste, uma vez que o sistema de esgotamento sanitário objeto do referido acordo não entrou em funcionamento em decorrência de serviços complementares essenciais que nunca foram realizados. Sobre tal ocorrência, o ex-prefeito, em cuja gestão (gestão 2009-2012) se deu integralmente a execução do convênio (recursos liberados entre 2009 e 2011, tendo a vigência do ajuste encerrado inicialmente em 31/3/2012 e se prolongado até 31/12/2012) , foi citado e teve as alegações de defesa com proposta de rejeição pela análise da SecexMG (peça 13) .
23. Não é demais repisar que havia a possibilidade de se colocar em funcionamento as obras realizadas, com pequenas intervenções por parte do município, situação essa que, se efetivamente realizada, permitiria considerar a extinção do prejuízo ao erário referente aos recursos transferidos. Inclusive houve a manifestação do atual prefeito municipal favorável à realização das intervenções necessárias para colocar as obras em funcionamento. Todavia, ante a inércia municipal, a situação de não aproveitamento efetivo das obras persiste.
 (...) 
25. Em virtude da omissão e consequente prejuízo mencionados, preliminarmente ao exame de mérito destas contas, cabe ainda citação solidária dos gestores municipais sucessores pelo referido débito, juntamente com o ex-prefeito arrolado nestes autos, pelos motivos expostos adiante. Em consulta ao sítio do Tribunal Regional Eleitoral, verifica-se os seguintes prefeitos do município de Pintópolis/MG após a gestão do Sr. Domingos Martins: Sr. Arguinel Paixão Souza Pinto (vencedor da eleição de 2012) , e Sr. Edileide Lopes dos Santos (vencedor da eleição de 2016) , podendo-se deduzir responsáveis pela gestão municipal nos períodos de 2013-2016 e 2017-2020, respectivamente (informação também confirmada em pesquisa a outros sítios na internet) . Em consulta ao banco de dados da Receita Federal do Brasil, os respectivos números de CPF são: XXX.631.666-XX e XXX.555.426-XX.   
26. 	Esta Corte já deixou expressa a responsabilidade do prefeito sucessor no caso de não conclusão da obra ou de não adoção de medidas tendentes a resguardar o erário, conforme descrito no enunciado abaixo, consignado nos Acórdãos 11.260/2018, 6.363/2017 e 13.590/2016, todos da Segunda Câmara, da Relatoria do Ministro Marcos Bemquerer Costa, bem como no Acórdão 10.698, também da Segunda Câmara, de Relatoria da Ministra Ana Arraes:
Fica caracterizada a responsabilidade do prefeito sucessor quando, com recursos garantidos para tal, não retomar obra iniciada e não acabada pelo seu antecessor, por implicar desperdício de recursos públicos e contrariar o princípio da continuidade administrativa.
27. 	No mesmo sentido, foi o Acórdão 2900/2012-TCU-Primeira Câmara, de Relatoria do Ministro Weder de Oliveira:
Fica caracterizada a responsabilidade solidária de prefeito sucessor pelo débito em razão da sua omissão em concluir a obra paralisada ou em adotar as medidas pertinentes para resguardar o erário público.
	28. A inércia de gestor sucessor também foi tratada em outra oportunidade, como se observa no Acórdão 885/2018-TCU-Segunda Câmara, de relatoria da Ministra Ana Arraes:
A inércia de gestor sucessor em adotar as medidas administrativas a fim de concluir a execução de convênio iniciado na gestão anterior compromete o atingimento dos objetivos pactuados, configurando o desperdício de todo o recurso repassado, e não somente de parcela por ele gerida, razão pela qual deve responder pela integralidade do débito.
	29. Como se vê, a conduta dos Srs. Arguinel Paixão Souza Pinto e Edileide Lopes dos Santos se subsome ao descrito nos precedentes acima mencionados, porquanto ambos gestores, além de não agirem com a finalidade de ultimar o empreendimento, tornando-o funcional, omitiram-se, a priori, na adoção de medidas judicias com vistas à responsabilização do Sr. Domingos Martins da Rocha, alcaide que geriu a verba conveniada, e inclusive no envio à Funasa das informações determinadas pelo TCU, quanto ao gestor atual. 
30. Logo, cabe a citação solidária dos dois gestores municipais sucessores pela seguinte ocorrência: como sucessor na gestão municipal não adotou providências visando a regularização das pendências para finalização e funcionalidade do objeto do Termo de Compromisso TC/PAC 0824/2007 (Siafi 633.064) . (Grifos acrescidos) 
47.	O não atingimento dos objetivos conveniados foi observado durante o período de 2012 a 2018, em virtude do não saneamento das pendências levantadas pela Funasa. A constatação do órgão, em síntese, foi de que a parcela da obra realizada foi considerada não útil, mesmo tendo sido dada oportunidade à municipalidade para que adotasse providências necessárias para colocar em funcionamento as obras do sistema de esgotamento sanitário, que, como visto, pequenas intervenções seriam suficientes e não foram adotadas. A mudança de gestão municipal durante todo o período não justifica, a priori, a ocorrência. Em face ao Princípio da Continuidade Administrativa do Serviço Público, a responsabilidade alcança os gestores que poderiam ter adotado tais medidas, e o Sr. Arguinel (gesto 2013-2016) foi o que sucedeu imediatamente ao prefeito que realizou (incompletamente) a obra, não tendo adotado providências, seja para conclusão da obra, seja para responsabilização do antecessor, em caso de impossibilidade de fazê-lo, o que não demonstrou.
48.	Para elucidação do assunto, transcrevem-se abaixo trechos do Voto condutor do Acórdão 13590/2016-TCU-Segunda Câmaraâmera, relatado pelo Ministro Marcos Bemquerer, cujo enunciado foi o seguinte: "Fica caracterizada a responsabilidade do prefeito sucessor quando, com recursos garantidos para tal, não retomar obra iniciada e não acabada pelo seu antecessor, por implicar desperdício de recursos públicos e contrariar o princípio da continuidade administrativa".
14. Apesar de o ex-Prefeito não ter sido o gestor dos pagamentos relativos ao Contrato de Repasse constantes do ofício de citação, cabia a ele adotar as medidas pertinentes para finalizar a obra e dotar o empreendimento das condições necessárias ao uso pela comunidade, o que não ocorreu. Tal conduta revela, no mínimo, despreparo do gestor para lidar com a coisa pública e com os escassos recursos financeiros disponibilizados para alcançar o interesse público.
15. O responsável descumpriu o princípio constitucional da eficiência (art. 37, caput, da Constituição Federal/1988) , na medida em que, sem justificativas, deixou de dar continuidade à construção do Centro de Artesanato ajustado com o Ministério do Turismo, o que ocasionou a sua consequente inutilidade. Causou, sem dúvida, desperdício de dinheiro público, de tempo e demais recursos envolvidos no empreendimento.
16. O princípio da continuidade administrativa já tem gerado debates neste Tribunal, principalmente quando, em casos assemelhados ao ora tratado, se constata que a inutilidade do objeto conveniado decorre da não demonstração de ações devidas por parte do gestor sucessor. Como se verifica dos Acórdão 2295/2014-TCU-Plenário e 10.968/2015 - 2ª Câmara, a inércia administrativa atrai para o prefeito sucessor a responsabilidade pelo prejuízo ao erário, pois ele tem obrigação de encerrar a execução de empreendimento iniciado na gestão anterior, em respeito ao referido princípio da continuidade, sempre visando ao interesse público. (Grifos acrescidos) 
49.		No presente caso, ficou demonstrada a conduta no mínimo culposa (negligência) por parte do responsável (deixar de adotar, como sucessor na gestão municipal, providências necessárias visando à regularização das pendências para finalização e funcionalidade do objeto do ajuste, restando imprestável a parcela executada, seja por ter ficado a obra inacabada, seja porque os serviços executados não foram suficientes para obter o atingimento dos objetivos acordados) e o estabelecimento de nexo de causalidade entre a conduta dele e o dano apurado (a ausência daquelas providências resultou na impossibilidade de aproveitamento da parcela executada, e, consequentemente, em prejuízo ao erário correspondente ao valor integral repassado) .
50.	De acordo com os precedentes desta Corte de Contas, mais precisamente nos termos do Acórdão 1894/2018-TCU-Segunda Câmara, da relatoria do Ministro Augusto Nardes, dentre outros, "a boa-fé deve ser aferida objetivamente, sendo necessário constatar algum ato ou fato capaz de caracterizar a conduta zelosa e diligente do responsável, mediante prova nos autos". Em outro julgado, Acórdão 7936/2018-TCU-Segunda Câmara, da relatoria do Ministro Augusto Sherman, foi estabelecido que "a análise da conduta é feita sob o ponto de vista objetivo, sem que seja necessária a comprovação de má-fé (dolo) , mas apenas da ausência de boa-fé objetiva, para a responsabilização do agente".
51.	A boa-fé não pode ser presumida ou acatada a partir de mera alegação, devendo ser demonstrada e comprovada a partir dos elementos que integram os autos, corroborada em contexto fático propício ao reconhecimento dessa condição em favor dos responsáveis.
52.	Nestes autos, entende-se que a documentação carreada aos autos pelo defendente não veio acompanhada de elementos suficientes para evidenciar a sua boa-fé, a partir de atitudes concretas do responsável tendentes a atenuar ou impedir a irregularidade que lhe foi imputada. Portanto, não há como vislumbrar boa-fé na conduta do responsável, já que não foram noticiados atos ou fatos atenuantes que pudessem demonstrar uma atitude zelosa e diligente dele na gestão da coisa pública.
53.	Logo, a defesa não merece prosperar, pelos motivos já expostos, razão pela qual o responsável deve ter as respectivas alegações de defesa rejeitadas.  
54.	Considerando que não há elementos para que se possa efetivamente aferir e reconhecer a ocorrência de boa-fé na conduta do responsável Arguinel Paixão Souza Pinto (XXX.631.666-XX) , pode este Tribunal, desde logo, proferir o julgamento de mérito pela irregularidade das suas contas, condenando-o, solidariamente, ao débito apurado e aplicando-lhe a multa prevista no art. 57 da Lei 8.443/1992.
Prescrição da Pretensão Punitiva
55.		Vale ressaltar que a pretensão punitiva do TCU, conforme Acórdão 1441/2016-TCU-Plenário, Relator: Benjamin Zymler, que uniformizou a jurisprudência acerca dessa questão, subordina-se ao prazo geral de prescrição indicado no art. 205 do Código Civil, que é de dez anos, contado da data de ocorrência da irregularidade sancionada, nos termos do art. 189 do Código Civil, sendo este prazo interrompido pelo ato que ordenar a citação, a audiência ou a oitiva dos responsáveis.
56.	No caso em exame, não ocorreu a prescrição, uma vez que a irregularidade sancionada ocorreu em dezembro/2012 (término da vigência do contrato de repasse e, até aquele momento, poderia ter dado continuidade à obra tornando-a funcional) , e o ato de ordenação da citação ocorreu em outubro/2015 (peça 9) , para o responsável Domingos Martins da Rocha (CPF XXX.307.226-XX) , e em julho/2019, para os responsáveis Arguinel Paixão Souza Pinto (XXX.631.666-XX) e Edileide Lopes dos Santos (XXX.555.426-XX) .
CONCLUSÃO
57.	A partir dos elementos constantes nos autos e do exame das ocorrências e da defesa descritas na seção "Exame Técnico", foi possível verificar que as irregularidades objeto de citação persistem e, por conseguinte, o dano ao erário apurado neste processo.
58.	Em relação aos responsáveis Arguinel Paixão Souza Pinto (XXX.631.666-XX) e Edileide Lopes dos Santos (XXX.555.426-XX) , inexistem nos autos elementos que demonstrem a boa-fé deles ou a ocorrência de outras excludentes de culpabilidade, devendo as suas contas serem julgadas irregulares, condenando-os solidariamente (juntamente com o outro responsável) ao débito apurado e aplicando-lhes a multa prevista no art. 57 da Lei 8.443/1992.
59.	Quanto ao responsável Domingos Martins da Rocha (CPF XXX.307.226-XX) , incorpora-se nesta instrução a análise e a respectiva proposta de encaminhamento outrora realizada pela então Secex-MG, que propôs que as alegações de defesa apresentadas fossem rejeitadas, com condenação em débito do responsável e à aplicação da multa prevista no art. 57 da Lei 8.443/1992 (peça 13) .
60.	Por fim, ajustou-se a matriz de responsabilização, anexo à instrução, de forma a contemplar os três responsáveis solidários pelo débito. 
PROPOSTA DE ENCAMINHAMENTO
61.	Ante o exposto, submetem-se os autos à apreciação, para envio ao Ministério Público junto ao TCU, e posterior encaminhamento ao Gabinete do Exmo. Sr. Ministro-Relator Walton Alencar Rodrigues, com a seguinte proposta:
61.1.	considerar revel o responsável Edileide Lopes dos Santos (XXX.555.426-XX) , para todos os efeitos, dando-se prosseguimento ao processo, com fulcro no art. 12, § 3º, da Lei 8.443/1992; 
61.2.	rejeitar as alegações de defesa apresentadas pelos responsáveis Domingos Martins da Rocha (CPF XXX.307.226-XX) e Arguinel Paixão Souza Pinto (XXX.631.666-XX) ;
61.3.	julgar irregulares, nos termos dos arts. 1º, inciso I, 16, inciso III, alínea "c", da Lei 8.443/1992, c/c os arts. 19 e 23, inciso III, da mesma Lei, as contas dos responsáveis Domingos Martins da Rocha (CPF XXX.307.226-XX) , Arguinel Paixão Souza Pinto (XXX.631.666-XX) e Edileide Lopes dos Santos (XXX.555.426-XX) , condenando-os, solidariamente, ao pagamento das importâncias a seguir especificadas, atualizadas monetariamente e acrescidas dos juros de mora, calculadas a partir das datas discriminadas até a data da efetiva quitação do débito, fixando-lhes o prazo de quinze dias, para que comprovem, perante o Tribunal, o recolhimento das referidas quantias aos cofres da Fundação Nacional de Saúde, nos termos do art. 23, inciso III, alínea "a", da citada lei, c/c o art. 214, inciso III, alínea "a", do Regimento Interno do TCU.
	DATA DA OCORRÊNCIA
	VALOR ORIGINAL (R$) 
	TIPO (D/C) 

	28/12/2009
	                    340.000,00 
	DÉBITO

	16/04/2010
	                    680.000,00 
	DÉBITO

	26/10/2010
	                    170.000,00 
	DÉBITO

	29/03/2011
	                    510.000,00 
	DÉBITO

	04/08/2014
	                      21.466,35 
	CRÉDITO

	05/08/2014
	                               8,22 
	CRÉDITO

	12/08/2014
	                               0,01 
	CRÉDITO

                    Valor atualizado do débito (com juros) em 13/4/2021: R$ 3.648.630,20 (peça 82) 
61.4.	aplicar, individualmente, aos  responsáveis Domingos Martins da Rocha (CPF XXX.307.226-XX) , Arguinel Paixão Souza Pinto (XXX.631.666-XX) e Edileide Lopes dos Santos (XXX.555.426-XX) a multa prevista no art. 57 da Lei 8.443/1992 c/c o art. 267 do Regimento Interno do TCU, fixando-lhes o prazo de quinze dias, a contar da notificação, para que comprovem, perante o Tribunal (art. 214, III, alínea "a", do Regimento Interno do TCU) , o recolhimento da dívida aos cofres do Tesouro Nacional, atualizada monetariamente desde a data do acórdão proferido por este Tribunal até a do efetivo recolhimento, se pagas após o vencimento, na forma da legislação em vigor;
61.5.	autorizar, desde logo, a cobrança judicial das dívidas, caso não atendidas as notificações, na forma do disposto no art. 28, inciso II, da Lei 8.443/1992;
61.6.	autorizar também, desde logo, se requerido, com fundamento no art. 26 da Lei 8.443, de 1992, c/c o art. 217, §§ 1º e 2º do Regimento Interno do TCU, o parcelamento da (s) dívida (s) em até 36 parcelas, incidindo, sobre cada parcela, corrigida monetariamente, os correspondentes acréscimos legais, fixando-lhes o prazo de quinze dias, a contar do recebimento da notificação, para comprovarem, perante o Tribunal, o recolhimento da primeira parcela, e de trinta dias, a contar da parcela anterior, para comprovarem os recolhimentos das demais parcelas, devendo incidir, sobre cada valor mensal, atualizado monetariamente, os juros de mora devidos, no caso do débito, na forma prevista na legislação em vigor, alertando os responsáveis de que a falta de comprovação do recolhimento de qualquer parcela importará o vencimento antecipado do saldo devedor, nos termos do § 2º do art. 217 do Regimento Interno deste Tribunal; 
61.7.	enviar cópia do Acórdão a ser prolatado, bem como do Relatório e do Voto que o fundamentarem à Procuradoria da República no Estado de Minas Gerais, nos termos do à § 3º do art. 16 da Lei 8.443/1992, c/c o § 7º do art. 209 do Regimento Interno do TCU, para adoção das medidas cabíveis, informando que a presente deliberação, acompanhada do Relatório e do Voto que a fundamenta, está disponível para a consulta no endereço www.tcu.gov.br/acordaos, além de esclarecer que, caso requerido, o TCU poderá fornecer sem custos as correspondentes cópias, de forma impressa; e
61.8.	enviar cópia do Acórdão que vier a ser proferido à Fundação Nacional de Saúde e aos responsáveis, para ciência, informando que a presente deliberação, acompanhada do Relatório e do Voto que a fundamenta, está disponível para a consulta no endereço www.tcu.gov.br/acordaos, além de esclarecer que, caso requerido, o TCU poderá fornecer sem custos as correspondentes cópias, de forma impressa.
O Ministério Público junto ao TCU diverge da proposta de encaminhamento, nos seguintes termos (peça 86) :
No parecer precedente, peça 16, ponderei, em essência, que a condenação dos responsáveis pela execução do convênio em razão do suposto descumprimento do seu objetivo requer cuidadosa reflexão sobre qual seria exatamente o objetivo da União quando celebra convênios com os municípios.
No caso vertente, nada obstante a aprovação da execução de 99,5% do objeto do convênio, concluiu-se que os objetivos não foram alcançados porque esse objeto, um sistema de esgotamento sanitário, não entrou em operação.
Para mim, porém, o objetivo do convênio, para a União, não é a operação do objeto e sim possibilitar, favorecer, facilitar e induzir a administração local a prestar o serviço de interesse público pretendido com a celebração do ajuste, dotando a municipalidade dos meios próprios e adequados. O objeto pode deixar de operar a qualquer momento, seja pela falta, por exemplo, de ligação à rede de energia elétrica, ou até pela inadimplência no pagamento desse serviço, ou ainda por um sem número de outros fatores, sem que isso signifique a não realização dos objetivos da União.  Como considerei, no caso vertente, que o sistema de esgotamento sanitário estava praticamente pronto e sem impedimento relevante para que fosse prontamente posto em operação, propus o arquivamento desta TCE com fundamento no art. 212 do Regimento Interno do Tribunal de Contas da União.
O TCU, mediante o Acórdão 718/2017-TCU-Primeira Câmara, optou, no entanto, por proceder a diligências a fim de verificar as condições de conclusão, aproveitamento e utilização das obras realizadas.
A instrução à peça 83 informa os resultados obtidos, incluindo o fato de que "mesmo tendo sido dada oportunidade à municipalidade para que adotasse providências necessárias para colocar em funcionamento as obras do sistema de esgotamento sanitário, que, como visto, pequenas intervenções seriam suficientes e não foram adotadas".
Decidiu-se, então, pela citação solidária dos gestores municipais sucessores, Arguinel Paixão Souza Pinto e Edileide Lopes dos Santos, pelo referido débito, juntamente com o ex-prefeito arrolado nestes autos, porquanto como sucessores na gestão municipal não adotaram providências visando a regularização das pendências para finalização e funcionalidade do objeto daquele ajuste.
Com as devidas vênias, deixo de endossar as conclusões e a proposta da unidade técnica e reitero meu posicionamento externado no parecer à peça 16. Não concordo que a ausência de operação do objeto, já praticamente concluído conforme o projeto, represente a não realização dos objetivos do convênio. Se o objetivo da União fosse mesmo a operação do sistema, o aproveitamento do objeto pela municipalidade não poderia ser atestado, como se pretende no caso vertente, apenas pela verificação momentânea da sua operação. Qualquer interrupção havida durante a vida útil do equipamento financiado com recursos federais deveria levar à conclusão de que o convênio não alcançou seu objetivo.
A fiscalização capaz de afastar tal ocorrência, que se estende além do período da vigência do convênio, não compete, porém, ao órgão concedente ou ao TCU, mas aos órgãos e mecanismos de controle locais. Ao controle federal, inclusive ao TCU, compete aferir não se o equipamento financiado com recurso federal está funcionando, mas se, concluída a execução do convênio, está em condições de funcionar.
A pretensão do controle federal de atestar o funcionamento do equipamento financiado, além de não poder ser atendida por verificação momentânea, recusa sumariamente eficácia aos controles locais, parecendo esquecer que não há, na ordem federativa, qualquer hierarquia entre os planos locais e centrais da organização do Estado, mas mera divisão de competências.
Então, quando se fala no cumprimento dos objetivos do convênio, o que o órgão concedente e o TCU devem verificar, a meu ver, é se o objeto do convênio foi executado conforme o plano de trabalho e respectivos projetos e se serve ou não para possibilitar, estimular, facilitar, favorecer e induzir a prestação do serviço pretendido pela população local.
É sobre esse ponto que deve residir a controvérsia do caso vertente. Se a parcela não executada do objeto representa real impedimento para sua utilização, a execução deve ser reprovada. Se não, vale dizer, se se trata apenas de obstáculo que, considerado o contexto no qual está inserido, poderia ser superado por qualquer gestor que assim decidisse, a execução pode ser aprovada.
Na minha avaliação - que não é técnica e poderia ser superada a partir de informações mais precisas -, a obra, como alcançou 99,5% do projeto e foi construída com qualidade adequada e já atestada, serviu sim aos objetivos da União, independentemente de alguém haver presenciado momentaneamente sua operação. Não creio que a ínfima parcela não executada do sistema de esgotamento sanitário pudesse constituir efetivo impedimento a quem quer que decidisse fazê-lo funcionar. Pelas informações técnicas disponíveis até o momento, reprovar a obra em questão equivaleria, guardadas as devidas proporções, a reprovar a execução de um convênio para a compra de um veículo em razão de a fiscalização o haver encontrado com um pneu furado, o que também impossibilita sua operação. Condições limitadoras do aproveitamento do objeto dessa ordem devem, no entanto, ser removidas pela ação dos mecanismos de controle e interesses locais.
Admitir a realização dos objetivos da União na celebração do convênio não significa, porém, atestar a ausência de qualquer irregularidade na ociosidade do equipamento construído com os recursos do ajuste. Ao contrário, essa conclusão impõe novo questionamento aos gestores no sentido de encontrar as verdadeiras razões pelas quais o sistema, já disponível na prática, não foi aproveitado. A matéria, todavia, excede, a meu ver, os limites da competência do TCU, assim como também excederia a procura das razões da não ou da subutilização de qualquer outro equipamento disponível ao município. Os órgãos locais de controle não só estão em melhor posição para esse trabalho, como também têm a possibilidade de não limitar a investigação apenas aos gestores de alguma forma ligados à execução do convênio, mas estendê-la a todos que os sucederam.
Convém lembrar a esse respeito que o princípio da continuidade administrativa pode impor aos administradores o dever de aproveitar da melhor maneira possível o objeto do convênio e até a obrigação de concluir sua execução, mas isso não equivale a estender a jurisdição do TCU indefinidamente sobre a cadeia de sucessores do gestor responsável pela gestão dos recursos federais.
Ante o exposto, discordo da proposta da unidade técnica e reitero o encaminhamento por mim sugerido à peça 16, no sentido do arquivamento do processo, sem prejuízo de o TCU informar ao Ministério Público do Estado de Minas Gerais e ao Tribunal de Contas local, para a adoção das medidas que considerarem adequadas, sobre a ausência de operação do sistema de esgotamento sanitário, cuja construção financiada com recursos da União foi, na prática, concluída.

Gabriela Goncalves de Oliveira (138.097/OAB-MG) e Raoni Muller Viana de Oliveira (59177/OAB-DF).

Subprocurador-Geral Lucas Rocha Furtado.

TERMO DE COMPROMISSO. TOMADA DE CONTAS ESPECIAL. INUTILIDADE DA OBRA REALIZADA. NÃO ADOÇÃO DE PROVIDÊNCIAS PARA O FUNCIONAMENTO DO SISTEMA DE ESGOTAMENTO SANITÁRIO APÓS TER SIDO DADA OPORTUNIDADE AO MUNICÍPIO PARA TAL. CITAÇÃO. REVELIA DE UM DOS RESPONSÁVEIS. REJEIÇÃO DAS ALEGAÇÕES DE DEFESA APRESENTADAS. CONTAS IRREGULARES. DÉBITO SOLIDÁRIO. MULTA.

TOMADA DE CONTAS ESPECIAL (TCE)

Secretaria de Controle Externo de Tomada de Contas Especial (SecexTCE).

Trata-se de tomada de contas especial (TCE) instaurada pela Fundação Nacional de Saúde (Funasa) , em desfavor de Domingos Martins da Rocha, prefeito de Pintópolis/MG entre 2009 e 2012, em razão da não consecução dos objetivos pactuados no Termo de Compromisso TC/PAC 824/2007 (Siafi 633.064) .
A avença teve por objeto a implementação de sistema de esgotamento sanitário, conforme o Plano de Trabalho (peça 1, p. 13-15) , com vigência estipulada para o período de 31/12/2007 a 31/3/2012, (peça 2, p. 12) . 
Foram previstos R$ 1.754.957,34, sendo R$ 1.700.000,00 a serem transferidos pela Funasa e R$ 54.957,34 de contrapartida do município. Os recursos federais foram repassados integralmente em 4 parcelas, mediante quatro ordens bancárias (peça 1, p. 213, 287 e 327; peça 2, p. 160; peça 4, p. 4, 11, 27 e 42) .
A presente TCE decorre de auditoria de conformidade deste Tribunal junto àquele município (TC Processo 029.381/2011-8) , por meio da qual foi apurado que a execução financeira se encontrava em 99,5% e as obras civis haviam sido finalizadas recentemente, apresentando-se em bom estado de preservação. Entretanto, o objeto pactuado não estava em uso, tampouco sua pronta utilização estava assegurada até o término da vigência desse acordo, então previsto para 31/12/2011. 
A auditoria concluiu, ainda, que caso tal situação não fosse revertida, estaria configurada a hipótese de não atingimento dos objetivos pactuados, o que exigiria a devolução das verbas transferidas. Diante desse contexto, este Tribunal fixou prazo para que a Funasa se manifestasse conclusivamente acerca das ocorrências relatadas e sobre o alcance dos objetivos pactuados, por meio do Acórdão 841/2012-TCU-Primeira Câmara, de relatoria do E. Ministro Raimundo Carreiro, reiterado pelo Acórdão 4048/2013-TCU-Primeira Câmara, de minha relatoria. 
Tendo em vista o não saneamento das situações causadoras de dano ao Erário, o Tribunal determinou a instauração da TCE, por meio do Acórdão 1720/2014-TCU-Plenário, item 9.5.1.
No âmbito da Funasa, o Parecer Técnico Final, de 8/9/2013 (peça 2, p. 142-146) considerou que o objetivo do convênio não foi alcançado. O Parecer Financeiro 327/2014, de 23/10/2014 (peça 2, p. 292-294) , além de fundamentar o débito do valor total repassado por conta do não alcance dos objetivos pactuados, indicou que a execução do objeto foi de 92%. 
O Relatório do Tomador de Contas imputou a responsabilidade pelo débito, no valor integral dos recursos repassados a Domingos Martins da Rocha, ante a impossibilidade de utilidade das obras realizadas. 
Em instrução preliminar (peças 8 e 9) , foi proposta a citação de Domingos Martins da Rocha, devido à não comprovação da boa e regular aplicação dos recursos transferidos, em razão do não atingimento injustificado dos objetivos do ajuste, uma vez que o sistema de esgotamento sanitário objeto do referido acordo não entrou em funcionamento, em decorrência de serviços complementares essenciais que nunca foram realizados.
	Regularmente citado, o responsável apresentou defesa, rejeitada pela unidade técnica, que propôs que suas contas fossem julgadas irregulares, com a consequente condenação em débito e multa.
O Ministério Público junto ao TCU discordou do posicionamento, por entender que os elementos da obra já concluídos levavam a crer que o sistema de saneamento básico poderia vir a ser aproveitado no futuro.
Por meio do Acórdão 718/2017-TCU-Primeira Câmara, de minha relatoria, o TCU determinou à Funasa que se manifestasse em conjunto com o Município de Pintópolis/MG acerca do interesse no aproveitamento dos serviços executados com os recursos do Termo de Compromisso TC 824/2007, informando as medidas efetivamente adotadas nesse sentido. 
Analisados os posicionamentos das partes, por meio do Acórdão 229/2018-TCU-Primeira Câmara, do qual também fui relator, este Tribunal fixou o prazo de 180 dias para que o Município comunicasse à Funasa as medidas adotadas com vistas ao funcionamento das obras em questão, sobrestou o julgamento da tomada de contas especial instaurada e determinou a esta que, após o encaminhamento das informações prestadas por aquele Ente, se manifestasse quanto ao efetivo aproveitamento das obras realizadas.
Ao analisar a documentação enviada a este Tribunal, a unidade técnica concluiu, à peça 43, que a determinação direcionada ao Município não foi cumprida, apesar da notificação da Funasa para que as medidas necessárias para a entrada em operação do sistema esgotamento sanitário fossem adotadas, após várias tentativas frustradas de contato com o prefeito municipal.
Assim, propôs que o sobrestamento dos autos fosse levantado, que fosse efetuada a citação solidária dos prefeitos sucessores, Arguinel Paixão Souza Pinto e Edileide Lopes dos Santos, por não terem adotado providências visando a regularização das pendências para finalização e funcionalidade do objeto do ajuste, bem como que o responsável já citado fosse informado acerca daquela citação solidária, para que, querendo, apresentasse eventuais novas alegações de defesa.
Por meio do Acórdão 7629/2019-TCU-Primeira Câmara, de minha relatoria, este Tribunal adotou tais medidas.
A citação de Edileide Lopes dos Santos se deu por meio de edital (peças 77 e 79) , devido ao insucesso das tentativas por meio de ofícios enviados para endereços deste, obtidos em pesquisa na Base de Dados da Receita Federal do Brasil, TSE, Renach e outras bases de dados dos sistemas corporativos do TCU (avisos de recebimento às peças 57, 74 e 76; pesquisas de endereço às peças 48, 72 e 75) . Domingos Martins da Rocha foi devidamente notificado, como demonstra o Aviso de Recebimento à peça 59. 
Estes dois responsáveis não se manifestaram, enquanto Arguinel Paixão Souza Pinto apresentou expediente denominado recurso (peça 61) , que conheci como mera petição, em que o responsável alega ausência de provas, afirma que só pode responder pelos seus atos e nega que tenha praticado a irregularidade objeto da citação. 
Em defesa apresentada em resposta à sua primeira citação (peça 12) , Domingos Martins da Rocha argumentou que para colocar o projeto em funcionamento era necessária a participação ativa da Copasa, empresa com a qual o Município possuía contrato de concessão, o que não ocorreu. Isto porque, apesar do Município ter levado a tubulação até a calçada de cada morador, como previsto no plano de trabalho, a Copasa não realizou as ligações sob sua responsabilidade.
Diante desses elementos, a unidade técnica propõe que as contas dos responsáveis sejam julgadas irregulares, que sejam condenados a ressarcir solidariamente o débito apurado e que lhes seja aplicada a multa individual prevista pelo art. 57 da Lei 8443/1992.
O Ministério Público junto ao TCU discorda, ao reiterar proposta já apresentada anteriormente (peça 16) , de arquivamento do processo, sem prejuízo de informar ao Tribunal de Contas e ao Ministério Público do Estado de Minas Gerais, para a adoção das medidas cabíveis.
Feito breve resumo dos fatos, decido.
Acolho as análises da unidade técnica como razões de decidir, sem prejuízo das observações a seguir.
Regulamente citado, Edileide Lopes dos Santos manteve-se inerte, razão pela qual deve ser declarada sua revelia, com o prosseguimento dos autos para todos os efeitos.
Não bastava a Domingos Martins da Rocha ter realizado as obras. Deveria também colocá-las em funcionamento, de modo a justificar a utilização de recursos públicos federais e trazer benefícios aos munícipes. Cabe destacar que a vigência do convênio encerrou em 31/3/2012, enquanto seu mandato foi até 31/12/2012. 
Assim, cabia a este responsável o cumprimento do pactuado no convênio, o que incluía a interação com as empresas Cemig e Copasa, ainda durante o seu mandato, para que essas empresas realizassem os serviços necessários para o efetivo funcionamento do sistema de que trata a presente TCE.
Arguinel Paixão Souza Pinto apresentou em sua defesa arrazoado com argumentos sucintos e desprovidos de elementos probantes. 
O não atingimento dos objetivos conveniados foi observado durante o período de 2012 a 2018, em virtude do não saneamento das pendências levantadas pela Funasa. Apesar das diversas oportunidades oferecidas à municipalidade para que adotasse providências necessárias para colocar em funcionamento as obras do sistema de esgotamento sanitário, como relatei no presente Voto, as pequenas intervenções que seriam suficientes para tal não foram adotadas. 
As mudanças de gestão municipal durante todo o período não justificam a situação observada. Tendo em vista o princípio da continuidade administrativa do serviço público, a responsabilidade alcança os gestores que poderiam ter adotado tais medidas.
Considerando que não se verifica a possibilidade de aproveitamento do que foi executado, salvo se realizadas obras adicionais para conclusão posterior do objeto avençado, as obras realizadas não produzem nenhum benefício para a população. 
Houve, portanto, completo desperdício de dinheiro público, o qual deve ser integralmente devolvido aos cofres federais, como prevê a pacífica jurisprudência do TCU.
Diante dos elementos disponíveis nos autos, forçoso concluir pela não comprovação da boa e regular aplicação dos recursos públicos transferidos. Sendo assim, julgo irregulares as contas de Domingos Martins da Rocha, Edileide Lopes dos Santos e de Arguinel Paixão Souza Pinto. Condeno-os a ressarcir solidariamente o débito apurado, que corresponde a R$ 3.485.141,50, em valores atualizados, e aplico-lhes a multa individual prevista no art. 57 da Lei 8443/1992. 
Ante o exposto, VOTO para que seja adotada a minuta de acórdão que trago ao exame deste Colegiado.
TCU, Sala das Sessões, em 16 de agosto de 2022.
WALTON ALENCAR RODRIGUES 
Relator